【裁判字號】    91,上易,3315
【裁判日期】    920411
【裁判案由】    傷害
【裁判全文】
臺灣高等法院刑事判決                          九十一年度上易字第三三一五號
    上  訴  人  臺灣板橋地方法院檢察署檢察官
    上  訴  人
    即  被  告  丙○○
                乙○○
    共      同
    選任辯護人  凌見臣律師
                陶秋菊律師
右上訴人因被告傷害案件，不服臺灣板橋地方法院九十年度易字第三八五三號，中華
民國九十一年八月二十七日第一審判決（起訴案號：臺灣板橋地方法院檢察署九十年
度偵字第一六０七二號）提起上訴，本院判決如左：
    主  文
原判決撤銷。
丙○○共同傷害人之身體，處拘役伍拾伍日，如易科罰金，以佰元折算壹日。
乙○○共同傷害人之身體，累犯，處拘役肆拾日，如易科罰金，以佰元折算壹日。
    事  實
一、丙○○前曾於民國七十六年間因犯賭博罪，經臺灣板橋地方法院判處有期徒刑六
    月，於七十六年六月五日易科罰金執行完畢（不構成累犯）；乙○○前曾有多項
    前科，其中曾於八十七年間因妨害公務、轉讓禁藥等罪，經臺灣板橋地方法院判
    處有期徒刑四月、四月，應執行有期徒刑六月，上訴後，經本院將轉讓禁藥部分
    之罪刑及應執行刑均撤銷，改判決無罪，妨害公務部分則上訴駁回確定，嗣於九
    十年五月二十二日易科罰金執行完畢，均不知悔改，二人係母子關係，緣丙○○
    與其姪甲○○（按丙○○之夫林澤良係甲○○之叔）因其等林氏親屬間共有土地
    之合建問題，發生糾紛，丙○○心生不滿，遂與乙○○及另一名真實年籍姓名不
    詳之成年男子，於九十年五月三十日晚上十時四十分許，前往位於臺北縣三重市
    ○○街二二三號甲○○所開設之園興超市商店（下稱園興超市）內，欲就上開土
    地建築糾紛進行商議，惟因雙方意見不合，而生口角，丙○○、乙○○與該不詳
    年籍之成年男子竟憤而基於傷害之犯意聯絡及行為分擔，由丙○○出拳朝甲○○
    頭部猛然捶打數次，乙○○與另一不詳年籍之成年男子則分立甲○○二旁，出掌
    拍打甲○○肩部，且以此方式便利丙○○毆打甲○○，而共同毆打甲○○，因而
    致甲○○受有右眼眉撕裂傷約二點五公分長乘零點五公分深及前額擦傷零點五公
    分乘零點五公分等傷害。
二、案經甲○○訴由臺北縣政府警察局三重分局報請臺灣板橋地方法院檢察署檢察官
    偵查起訴。
    理  由
一、訊據被告丙○○固坦承於右揭時地毆打告訴人甲○○之事實，惟矢口否認係與乙○○及一名不詳年籍之成年男子共同犯之，辯稱：其係獨自一人到園興超市，欲
    與告訴人甲○○商量土地合建事宜，詎告訴人言談間並未顧及尊卑，竟以「要文
    的武的都沒有關係」、「妳（指被告）老公不在，我吃妳死死的」等語出言不遜
    ，其始一時氣憤，基於訓誡晚輩之意，而出手毆打告訴人，其子乙○○是事後至
    園興超市勸架的，並未動手，更無一名不詳年籍的成年人在場云云；訊據被告乙○○亦固不否認於前揭時地前往該址，惟矢口否認有出手毆打告訴人之犯行，辯
    稱：其因見其母即丙○○在該址與告訴人發生衝突，乃前往勸阻，事後並邀告訴
    人至園興超市對面告訴人之弟林朝宗住處商談，並未出手毆打告訴人，當日亦無
    一名其他不詳年籍之成年男子在場云云。
二、經查：
  (一)右揭事實，迭據告訴人甲○○於警、偵訊指述被害情節甚明，且其於原審、本院
    審理中亦為相同之指述；另證人林素琴於警訊中證稱：九十年五月三十日約二十
    二時左右我在三重市○○街二０四號麵包店拖地板，聽到外面吵架聲，就出去看
    ，看見三重市○○街二二三號園興超市內丙○○有用手打甲○○的頭部，簡的兒
    子及不知名之男子站在旁邊，我就趕快去甲○○的住處通知他的家人前往處理。
    沒有看到丙○○及他的兒子、朋友有持兇器毆打甲○○等語（偵查卷第九頁反面
    ），於偵查中亦證稱：九十年五月三十日當晚十點多我準備擦地，聽到屋外吵鬧
    聲，我出外查看，看到簡女與他兒子乙○○還有一名男子在打甲○○，我看到簡
    甲○○˙˙˙。看不清楚簡女持何工具毆打甲○○，簡女就一直捶打他頭部，他
    頭低下，沒有反抗。我看到乙○○與另一名男子推的動作，沒有看到推幾下，簡
    反面），互核均大致相符。以證人林素琴證稱其與被告二人並無怨隙，丙○○尚
    為其堂嬸一情，揆諸常情，其應無設詞誣指被告二人之理，其證言應非虛罔，而
    堪可採信。至證人林素琴雖於原審調查時供稱：「當時我在金樺麵包店準備拖地
    ，我聽到外面有吵鬧聲音，我跑出去看，我跑到園興商店門口馬路旁邊去看，我
    看到甲○○臉上有流血，還有丙○○與乙○○與一名男子，丙○○捶打甲○○胸
    部，沒有看到她打臉部，那時臉上已有血，二名男子站在甲○○旁邊，有看到一
    個男子的手搭在甲○○肩上，甲○○被打的地方是在桌子旁，那名男子身穿圓領
    運動衫，比乙○○矮一點，我沒有看到其他特徵，．．．」等語（原審卷第七五
    頁），致甲○○被毆打的部位與前述其於警、偵訊所證相互牴觸，惟參酌告訴人
    甲○○之診斷證明書上既載明甲○○受有右眼眉撕裂傷約二點五公分長乘零點五
    公分深及前額擦傷零點五公分乘零點五公分等傷害（偵查卷第二三頁），足見告
    訴人甲○○之受傷部位侷限於頭部，自應以證人林素琴距案發時間較近之警、偵
    訊所供「丙○○出手捶打甲○○頭部」之證詞較為可採。又上開事實除有告訴人
    甲○○提出之證斷證明書附卷可稽外，原審亦曾向財團法人新光吳火獅紀念醫院
    （下稱新光醫院）調取告訴人甲○○之病歷資料，亦經新光醫院九十一年三月二
    十九日（九十一）新醫醫字第二九五號函回覆在卷（原審卷第一一五頁至第一二
    五頁），而上開甲○○之傷勢，亦經證人即當日甲○○送醫時為其治療之新光醫
    院馮卓超醫師證述明確（原審卷第一三七頁至第一三九頁），是本件告訴人甲○○所受之撕裂傷與擦傷，確係由被告二人及另一名不詳年籍姓名之男子所共同肇
    致，要無疑義。
  (二)辯護意旨雖另以：告訴人甲○○於警、偵訊及原審審理中就丙○○是否曾持兇器
    毆打乙節，前後指述不一，又指述乙○○先動手，其被打時係坐著等情均與證人
    林素琴證稱不合；而證人林素琴於警、偵訊及原審審理之證詞中，就毆打之部位
    、二名男子有無出手、其通知告訴人甲○○之家屬後如何返回均有所出入；另依
    證人即告訴人之弟林朝宗證稱：被告二人係先在其家中泡茶聊天，後來丙○○先
    到對面（即園興超市），後來林朝宗聽到吵架聲，乙○○才過去，亦足證乙○○
    是事後方至現場勸架等語，而欲以上情為有利於被告二人之證明。惟查，本件告
    訴人甲○○係一男性，被告丙○○係一女性，而告訴人遭毆打後係受有右眼眉撕
    裂傷約二點五公分長乘零點五公分深及前額擦傷零點五公分乘零點五公分等傷害
    ，均有如前述，是如無其他男子在場共犯，告訴人豈有可能任丙○○毆打，致受
    有上開傷勢？是證人林朝宗上開所證被告乙○○係事後方至現場勸架云云，顯與
    經驗法則及論理法則相悖，自不堪採信。又按：「證人所作先後不同之證言，何
    者為可採，事實審法院本得參酌其他相關證據為自由之判斷，苟無違經驗法則，
    即難指為違法。」、「告訴人、證人之陳述有部分前後不符，或相互間有所歧異
    時，究竟何者為可採，法院仍得本其自由心證予以斟酌，非謂一有不符或矛盾，
    即應認其全部均為不可採信；尤其關於行為動機、手段及結果等之細節方面，告
    訴人之指陳，難免故予誇大，證人之證言，有時亦有予渲染之可能；然其基本事
    實之陳述，若果與真實性無礙時，則仍非不得予以採信。」，有最高法院七十二
    年度臺上字第三九七六號、七十四年度臺上字第一五九九號判例可資參照。觀諸
    告訴人甲○○所述被告用手抑或手持兇器毆打、被打時係站或坐乃至何人先行出
    手毆打等細節，固有先後不一之情事，惟此或係出於告訴人誇大、渲染其被害情
    節，或係出於時間之流逝以致記憶有所模糊所致，況告訴人對於被告丙○○揮拳
    毆擊其頭部之基本事實，前後所供並無二致，且經核與上開驗傷診斷書所載傷勢
    相符，揆諸上開判例意旨，告訴人甲○○上開就基本事實方面之指述，自仍非不
    得予以採信。另證人林素琴之上開證言，就被告毆打部位等部分細節固亦有所出
    入，惟此亦或因證人林素琴於見到告訴人被毆打欲即時通知告訴人之子到場處理
    ，致目擊之時間不長而記憶模糊所致，況本院參諸上開診斷證明書等其他證據，
    認應以證人林素琴距案發時間較近之警、偵訊所供「丙○○出手捶打甲○○頭部
    」之證詞較為可採，業見前述，揆諸上開判例意旨，亦難謂證人林素琴之證言均
    無足採。本院綜合告訴人之指述、證人林素琴、馮卓超之證言及上開診斷證明書
    、告訴人甲○○之病歷資料所載，認定被告丙○○出拳朝甲○○頭部猛然捶打數
    次，乙○○與另一不詳年籍之成年男子則分立甲○○二旁，出掌拍打甲○○肩部
    ，且以此方式便利丙○○毆打甲○○，而由渠三人共同毆打甲○○成傷，自難謂
    於法有何違背之處。是被告二人前開所辯，無非事後避就或卸責之詞，其與辯護
    人之辯護意旨，均無從為有利被告二人之證明，至為灼然。
  (三)綜上，本件事證明確，被告二人傷害犯行均堪認定，應依法論科。
三、核被告丙○○、乙○○二人所為，均係犯刑法第二百七十七條第一項之傷害罪。
    被告二人與該姓名、年籍不詳之成年男子間，有犯意聯絡及行為分擔，均為共同
    正犯。查被告乙○○有如事實欄所述之前科，此有本院被告全國前案紀錄表一份
    在卷可稽，其受有期徒刑執行完畢後，五年內再犯本件有期徒刑以上之罪，為累
    犯，應依法加重其刑。
四、原審據以對被告丙○○、乙○○論罪科刑，固非無見，惟查：(一)告訴人於原審具
    狀請求就本件事實變更起訴法條為刑法第二百七十一條第二項、第一項之殺人未
    遂罪（原審卷第五五頁、第五六頁），惟此部分既未經公訴人於原審加以主張，
    而原審審理結果，以被告二人與該年籍不詳之成年男子並無置告訴人於死之犯意
    ，對檢察官所引應適用之法條予以維持，自僅需於理由中說明不予變更之理由即
    足；要之，公訴人起訴之罪名與原審所認定之罪名既屬完全相同，原審自不得就
    公訴人起訴以外之罪名，於理由中說明「不另為無罪之諭知」，詎原審竟於理由
    中就此部分指明「不另為無罪之諭知」，容有未洽。(二)告訴人雖於原審調查時就
    被告二人妨害自由部分請求原審一併審酌（原審卷第一０七頁），惟此部分既不
    在檢察官起訴範圍內，亦未據檢察官追加起訴，而原審審理結果，既認被告二人
    此部分妨害自由犯行不能證明，則此部分與前揭經認定有罪之傷害部分自無審判
    不可分之關係，非屬原審之審理範圍，原審仍於理由中敘明「惟此部分與起訴部
    分有牽連犯之裁判上一罪關係，亦不另為無罪之諭知」，顯係就未受請求之事項
    予以判決，亦有未合。被告二人上訴意旨猶執陳詞否認共同傷害告訴人云云；另
    檢察官未及審酌被告與告訴人雙方已達成和解，並忽略本件糾紛係由被告丙○○
    所引起，其實係居於主犯之地位，而僅以被告二人手段兇殘、犯後態度惡劣、且
    為累犯之乙○○竟獲致比丙○○更輕之刑罰，執為上訴理由，指摘原判決不當，
    固均無足取，惟原判決既有前揭可議，自屬無可維持，應由本院將原判決撤銷改
    判。爰審酌被告二人均有前科，而告訴人尚係被告丙○○之姪，竟不能和睦相處
    ，僅因土地合建糾紛之情事無法妥善處理，即與被告乙○○、一不詳年籍之成年
    所肇致，其係主要動手之人，且不當迴護乙○○及該不詳年籍男子共同犯行，乙○○事後則堅不吐實，及其等二人之智識程度、犯罪之目的、手段、被害人所受
    之傷害程度，及雙方業於本院附帶民事訴訟準備程序達成和解（參見本院九十一
    年度附民上字第九五號卷附九十二年二月二十六日筆錄）等一切情狀，分別量處
    如主文所示之刑，並均諭知易科罰金之折算標準。
五、至告訴意旨雖於偵查、原審及本院審理中一再以被告二人與該不詳年籍之成年男
    子均以告訴人之頭部為攻擊目標，而身體之頭部係屬要害，且告訴人受傷後血流
    如注，是其等顯有殺人之故意，是被告二人所涉應係犯刑法第二百七十一條第二
    項、第一項殺人未遂罪，而非傷害罪，於本院審理中，又依此旨請求本院變更起
    訴法條，復以告訴人遭被告二人與該不詳年籍之成年男子於園興超市共同毆打後
    ，該三人竟共同將告訴人架往園興超市對面即告訴人之弟林朝宗之住處，續行毆
    打，此部分亦另涉有妨害自由之罪嫌，爰併請求依法究處云云。惟查：
  (一)按「殺人與傷害人致死之區別，應以有無殺意為斷，其受傷之多寡，及是否為致
    命部位，有時雖可藉為認定有無殺意之心證，究不得據為絕對標準。」（最高法
    院十八年上字第一三０九號判例意旨參照，另最高法院十九年上字第七一八號判
    例亦同此旨）。經查，本件告訴人遭被告二人與一不詳年籍之成年男子共同毆擊
    後，因而受有右眼眉撕裂傷約二點五公分長乘零點五公分深及前額擦傷零點五公
    分乘零點五公分等傷害，此有診斷證明書一件附卷可稽，上開傷勢之部位雖均位
    於頭部，然傷處僅有二處，受傷情形亦非嚴重，是被告二人是否有如告訴人所指
    殺人之犯意？已非無疑；又告訴人於送醫時僅稱遭人以手毆打，嗣於警訊時方以
    主觀之臆測指稱被告等人好像有持兇器，復至偵訊後指稱被告二人與該不詳年籍
    之成年男子均持不明兇器云云，此部分指述前後不一，且未為警扣得任何兇器在
    案，亦無從以此即認被告等人持兇器毆打，進而推論其等有殺人犯意。證人即於
    九十年五月三十日為告訴人治療之新光醫院馮卓超醫師於原審證稱：「（問：是
    否有人步行送他前往急診室？）我們護士都會做這種記載。」，「（問：當時傷
    患的精神如何？）依據病歷記載，他是清醒的。」，「（問：造成這種傷害依您
    判斷，是如何造成？）我們只知道，是外力造成，我們無法判斷是否受有其他兇
    器所致，至於外力強度如何無法判斷。」，「（問：這種傷勢對於生命有無可能
    造成生命危險？）如果病歷單純寫成撕裂傷，就比較沒有生命危險，如果有記載
    頭部外傷，就比較有可能造成生命危險。」，「（問：依病歷記載，傷者好像沒
    有住院？）是的。因為傷者意識清醒，而且沒有其他傷勢，主要是處理傷口，並
    告知注意事項，就請他回去。」，「（問：提示相片所示，傷者的傷勢是否如相
    片所示？【提示並告以要旨】）不記得，時間太久了。」，「（問：初步診斷、
    整形外科病歷、會診報告所載為何？【提示並告以要旨】）初步診斷：是寫頭部
    外傷，右眉撕裂傷，前額擦傷。整形外科六月二日所載係九十年五月三十日縫合
    。ＣＤ是換藥，預計六月五日拆線。六月五日所載即拆線。會診報告所載是胸部
    的側面與正面，正常的心臟大小與形狀，二側下肺葉支氣管較肥厚，建議再追蹤
    檢查。」等語（原審卷第一三七頁至第一三九頁），是由證人馮卓超醫師之證述
    ，告訴人係在家人護送下自行步入醫院，到院時意識清醒，且其所受之撕裂傷，
    一般而言較無生命危險，且除撕裂傷、擦傷以外，並無其他傷勢，於處理傷口完
    畢，即告知其應注意事項，並未住院等情以觀，均難認被告二人與該年籍不詳之
    成年男子有何置告訴人於死之犯意，是被告丙○○辯稱並無殺人之犯意，尚屬可
    信。是此部分告訴意旨容有誤會，附此敘明。
  (二)告訴意旨另認被告二人與該年籍不詳之成年男子於園興超市共同毆打告訴人後，
    將告訴人押往林朝宗之住處，續行毆打，此部分另涉有妨害自由罪嫌云云。惟查
    ，告訴人於警訊及初次偵訊中均未見就此情為任何指述，直至原審審理時始請求
    追究此部分之刑責，已有疑問；次查，以林朝宗係告訴人之弟，雖二人均稱彼此
    感情淡薄、往來互動甚少（見原審九十年十二月二十七日訊問筆錄），惟未見有
    何怨隙，且林朝宗並非本件之被告，告訴人於本件訟爭中亦從未對林朝宗提出任
    何妨害自由之告訴，是告訴人與被告等人雖事後均至林朝宗住處，告訴人此舉是
    否違背其本意而由被告等人強制而為，容有疑問，且被告等人如欲遂行告訴人此
    部分所指之妨害自由犯行，豈有選定告訴人之弟林朝宗之住處為目的地之理？至
    證人林素琴既不知悉被告與告訴人間發生糾紛之始末、緣由（偵查卷第一０頁、
    第五八頁正、反面），復於見到告訴人被毆後即行前往通知其家屬，則其對告訴
    人是否出於自願與被告等前往林朝宗住處，衡情自無所悉，告訴人請求本院傳訊
    證人林素琴就此部分加以說明，本院認無再予傳訊之必要。綜上，告訴人所指被
    告二人涉有妨害自由犯行云云，尚難證明，此部分告訴意旨亦有誤會，併此指明
    。
據上論斷，應依刑事訴訟法第三百六十九條第一項前段、第三百六十四條、第二百九
十九條第一項前段，刑法第二十八條、第二百七十七條第一項、第四十七條、第四十
一條第一項前段，罰金罰鍰提高標準條例第一條前段、第二條，判決如主文。
本案經檢察官曾忠己到庭執行職務。
中      華      民      國    九十二    年      四      月      十一    日
                              臺灣高等法院刑事第六庭
                                  審判長法  官  陳  春  秋
                                        法  官  高  明  哲
                                        法  官  洪  英  花
右正本證明與原本無異。
不得上訴。
                                        書記官  陳  威  霖
中      華      民      國    九十二    年      四      月      十四    日


司法院資訊處製作；財團法人民間司法改革基金會備份。
